ACORDAO-COMPLETO-2528804

ACÓRDÃO 2517/2022 ATA 14/2022 - PRIMEIRA CÂMARA

VISTOS, relatados e discutidos estes autos de Representação apartada do TC Processo 043.323/2018-9 a fim de verificar os indícios de restrição à competividade no Pregão Presencial 048/2019 e no Pregão Presencial 049/2019, ambos promovidos pelo Município de Maranhãozinho/MA,
ACORDAM os Ministros do Tribunal de Contas da União, reunidos em sessão de Primeira Câmara, ante as razões expostas pelo Relator, em:
9.1. conhecer da representação, satisfeitos os requisitos de admissibilidade constantes no art. 113, § 1º, da Lei 8.666/1993, c/c os arts. 235 e 237, inciso IV, do Regimento Interno deste Tribunal, e no art. 103, § 1º, da Resolução - TCU 259/2014, para, no mérito, considerá-la procedente;
9.2. considerar revéis os responsáveis Débora Alexandrina Caldas Leandro e Zelimar Dias Oliveira, dando-se prosseguimento ao processo, com fundamento no art. 12, § 3º, da Lei 8.443/1992;
9.3. aplicar, individualmente, aos responsáveis Débora Alexandrina Caldas Leandro e Zelimar Dias Oliveira, a multa prevista no art. 58, inciso II, da Lei 8.443/92, no valor de R$ 40.000,00 (quarenta mil reais) e R$ 30.000,00, respectivamente, fixando prazo de quinze dias, a contar da notificação, para que comprove, perante este Tribunal (art. 214, III, "a", do RI/TCU) , o recolhimento da dívida aos cofres do Tesouro Nacional, atualizada monetariamente desde a data do presente Acórdão até a do efetivo recolhimento, se for paga após o vencimento, na forma da legislação em vigor;
9.4. autorizar, desde logo, nos termos do art. 28, inciso II, da Lei 8.443/1992, a cobrança judicial da dívida; e
9.5. dar ciência desta deliberação, acompanhado de cópia das instruções de peça 35 e 61, ao Ministério Público do Estado do Maranhão e aos responsáveis.

Representação apartada do TC 043.323/2018-9 a fim de verificar os indícios de restrição à competividade nos Pregãos Presenciais 048/2018 e 049/2019, ambos promovidos pelo Município de Maranhãozinho/MA.

Primeira Câmara

Prefeitura Municipal de Maranhãozinho/MA.

3. Representantes/Interessados/Responsáveis:
3.1. Representante:  Ministério Público do Estado do Maranhão.
3.2. Interessado: Prefeitura Municipal de Maranhãozinho/MA (01.612.327/0001-87).
3.3. Responsáveis: Débora Alexandrina Caldas Leandro (XXX.015.263-XX); Zelimar Dias Oliveira (XXX.371.713-XX).

13.1. Ministro presente: Vital do Rêgo (na Presidência).
13.2. Ministros-Substitutos convocados: Augusto Sherman Cavalcanti (Relator) e Weder de Oliveira.

AUGUSTO SHERMAN

A Secretaria de Controle Externo de Aquisições Logísticas - Selog elaborou a instrução à peça 61, transcrita a seguir, a qual recebeu a aprovação dos dirigentes daquela unidade técnica (peças 62 e 63) :
"Instrução de Análise de Audiência
	A. Identificação do Processo

	TC Processo 021.329/2020-6
	Mérito (conhecimento, revelia e multa) 

	Unidade Jurisdicionada
	Uasg

	Município de Maranhãozinho/MA
	Não se aplica

	Representante
	CNPJ
	Contrato Social

	Ministério Público do Estado do Maranhão
	Não se aplica
	Não se aplica

	Objeto da Contratação

	Aquisição de medicamentos, material hospitalar, laboratório e correlatos (peça 10, p. 15) .

	Procedimento Auxiliar de Contratação  
	Modalidade  
	Número do Certame

	Não se aplica
	Pregão Presencial
	049/2019 (peça 11) 

	Modo de Disputa
	Tipo

	Não se aplica
	Menor preço por item

	Vigência
	Valor Contratado

	A partir da assinatura do contrato até 31/12/2019 (peça 10, p. 31) 
	R$ 2.761.456,02 (peça 10, p. 31) 

	Legislação que Rege o Certame

	Lei 10.520/2002 (Lei do Pregão) e subsidiariamente a Lei 8.666/1993.

	Suspenso por Medida Cautelar?
	Não

	Fase do Certame

	O certame foi encerrado em 28/12/2019, sagrando-se vencedora a empresa Águia Farma Distribuidora de Medicamentos Ltda. (CNPJ 18.720.606/0001-67) , com contrato assinado em 20/2/2019 com vigência até 31/12/2019 (peça 10, p. 15-36) .

	B. Identificação dos Responsáveis

	Responsável
	CPF
	Cargo
	Há Pedido de Sust. Oral?

	Débora Alexandrina Caldas Leandro
	XXX.015.263-XX
	Secretária Municipal de Saúde
	Não

	Zelimar Dias Oliveira
	XXX.371.713-XX
	Pregoeira
	Não

	C. Histórico

	1.	Cuidam os autos de representação apartada do processo TC Processo 043.323/2018-9, a fim de verificar os indícios de restrição à competividade no Pregão Presencial 49/2019, promovido pelo Município de Maranhãozinho/MA. 
2.	A partir de atuação da Rede de Controle da Administração Pública do Estado do Maranhão detectaram-se diversos procedimentos licitatórios que tinham sessão de abertura das propostas designada para os dias 24 e 31 de dezembro de 2018. O Ministério Público do Estado do Maranhão (MPE/MA) apresentou representação com o intuito de obter, junto a este Tribunal, medida cautelar inaudita altera pars para sustar a realização de sessões de licitações (na maioria, pregões presenciais) de dez prefeituras maranhenses, marcadas para a véspera do feriado do dia 25/12/2018 ou do feriado de 1º/1/2019 (TC Processo 043.323/2018-9) . 
3.	Configurada, na intervenção inicial, a inexistência de situação fática que ensejasse adoção de medida cautelar por este Tribunal, foram realizadas diligências no intuito de identificar em quais dos certames relacionados na representação do MPE/MA havia a utilização de recursos federais, a fim de justificar a atuação desta Corte de Contas. 
4.	Por meio do despacho exarado em 11/2/2019 (peça 8) , o Relator, Ministro Augusto Sherman, determinou à então Secretaria de Controle Externo do TCU no Estado do Maranhão (Secex/MA) : 
a) com a urgência que o caso requer, conduza apurações destinadas a verificar a fonte dos recursos que custearão as contratações decorrentes dos certames indicados na tabela do item 11 retro; 
b) nos casos em que for comprovadamente verificada a utilização de recursos federais: 
b.1) formalize processos apartados, um para cada município, de modo a agilizar o deslinde de cada caso individual; 
b.2) com fundamento no art. 250, inciso V, do RI/TCU, promova a oitiva dos Perfeitos Municipais, dos pregoeiros ou comissão de licitação (conforme a modalidade) , e de eventuais interessados para que, no prazo de 15 dias contados a partir da ciência, manifestem-se a respeito dos indícios de limitação à publicidade e à competitividade nos certames a serem especificados, em desrespeito ao art. 37, caput e inciso XXI, da Constituição Federal e no art. 3º, caput e § 1º, inciso I, da Lei 8.666/1993, caracterizados pelas seguintes ocorrências: 
b.2.1.) marcação de sessões das licitações para o dia 24 ou 31 de dezembro de 2018, datas em que inexiste expediente na maioria dos municípios maranhenses, o que contribui para a redução da quantidade de empresas participantes e poderá ensejar valores finais desvantajosos para a administração; 
b.2.2) ausência de divulgação desses certames no Mural de Licitações do Tribunal de Contas do Estado do Maranhão (TCE/MA) , vinculado ao Sistema de Acompanhamento Eletrônico de Contratação Pública, em descumprimento à Instrução Normativa TCE/MA 34/2014; ressalte-se que, no caso das licitações do dia 24/12, o prazo para alimentar o sistema encerrou-se em 17/12/2018; 
b.2.3) ausência de divulgação dos editais nos portais de transparência dos municípios envolvidos, conforme constatado pela CGU/MA; 
b.2.4) utilização de pregão na modalidade presencial, em vez da modalidade eletrônica, e de tomadas de preço, impondo aos interessados que se desloquem até o município onde ocorrerá o certame, situação agravada pela ausência de publicidade e pelo agendamento das sessões às vésperas de dois grandes feriados nacionais (Natal e Ano Novo) ;
b.3) alerte aos responsáveis e aos interessados que o exame realizado na resposta à oitiva poderá resultar em decisão do Tribunal no sentido de desconstituir ato ou processo administrativo ou alterar contrato em seu desfavor; e
c) caso venham a ser verificadas condições que requeiram a adoção de medida cautelar, retorne imediatamente os respectivos autos ao Relator.
 (grifei) .
5.	Assim, foi realizada a formação do presente processo apartado, a fim de ser promovida a oitiva do prefeito municipal e da comissão de licitação para que se manifestassem a respeito dos indícios de limitação à publicidade e à competitividade no Pregão Presencial 49/2019, realizado em 28/12/2018, em desrespeito ao art. 37, caput e inciso XXI, da Constituição Federal, e no art. 3º, caput e § 1º, inciso I, da Lei 8.666/1993.
6.	A despeito da ausência das respostas às oitivas, esta Unidade Técnica analisou, no mérito, as informações disponibilizadas por meio das diligências e concluiu que a presente representação fosse considerada procedente, com a proposta de ciência ao Município de Maranhãozinho/MA das falhas identificadas no âmbito do Pregão Presencial 49/2019 (peças 33-34) .
7.	Entretanto, por meio de despacho, o Relator, discordando do encaminhamento apresentado, determinou (peça 34) :
22. Assim, considero que não ficou demonstrada a inviabilidade da utilização do pregão eletrônico para o presente caso, o que, somado aos demais elementos (limitação à publicidade e elaboração de orçamento estimativo deficiente) , pode ter conduzido a indesejável restrição à competitividade e, consequente, contratação menos vantajosa pela Administração. Tais fatores teriam resultado na participação de apenas uma empresa no pregão em análise. 
23. Em vista disso, considero que os responsáveis pela licitação devem ser ouvidos em audiência para apresentar as suas razões de justificativas acerca das irregularidades apontadas nesta deliberação. 
24. Ante ao exposto, com fundamento nos arts. 157 e 250, inciso IV, do RI/TCU, restituo os autos à Selog e determino: 
24.1 Identificação dos responsáveis pelas irregularidades verificadas; 
24.2 Realização das audiências dos responsáveis para que, no prazo de quinze dias, apresentem razões de justificativa quanto aos indícios de limitação à publicidade e à competitividade, além de possível direcionamento e não seleção da proposta mais vantajosa para a administração, no Pregão Presencial 049/2018, em desrespeito ao art. 37, caput e inciso XXI, da Constituição Federal e no art. 3º, caput e § 1º, inciso I, da Lei 8.666/1993, em decorrência das seguintes constatações: 
a) utilização de pregão presencial em preterição ao pregão eletrônico, sem que fosse justificada sua inviabilidade pela autoridade competente, em desacordo com o disposto nos então vigentes art. 1º, § 1º, do Decreto 5.504/2005 e art. 4º, § 1º, do Decreto 5.450/2005; 
b) ausência de divulgação do certame no Mural de Licitações do Tribunal de Contas do Estado do Maranhão (TCE/MA) , vinculado ao Sistema de Acompanhamento Eletrônico de Contratação Pública, em descumprimento à Instrução Normativa TCE/MA 34/2014, e no portal de transparência do município envolvido; 
c) elaboração de orçamento estimativo deficiente, eis que realizada pesquisa de preços restrita a cotações junto a potenciais fornecedores, sem serem utilizadas outras fontes como parâmetro, em desacordo com Instrução Normativa 5, de 27/6/2014-MPOG, vigente à época, e com o entendimento desta Corte de Contas, a exemplo do Acórdão 2787/2017-TCU-Plenário.
8.	Foi, então, elaborada a instrução de peça 35, corroborada pelo Diretor por delegação de competência da Secretária da Selog (peça 36) , nos termos a seguir:
16.1. conhecer da representação, satisfeitos os requisitos de admissibilidade constantes no art. 113, § 1º, da Lei 8.666/1993, c/c os arts. 235 e 237, IV, do Regimento Interno deste Tribunal, e no art. 103, § 1º, da Resolução - TCU 259/2014; 
16.2. realizar a audiência da Sra. Débora Alexandrino Caldas Leandro (CPF XXX.015.263-XX) , então Secretaria Municipal de Saúde, com fulcro no art. 250, inciso IV, c/c o art. 237, parágrafo único, do Regimento Interno/TCU, para apresentar, no prazo de quinze dias, razões de justificativa acerca das seguintes irregularidades identificadas na condução/execução do Pregão Presencial 049/2019: 
a) Conduta/Irregularidade: utilização de pregão presencial em preterição ao pregão eletrônico, sem que fosse justificada sua inviabilidade pela autoridade competente; 
Norma infringida: art. 1º, § 1º, do Decreto 5.504/2005 e art. 4º, § 1º, do Decreto 5.450/2005, então vigentes; 
b) Conduta/Irregularidade: elaboração de orçamento estimativo deficiente, eis que realizada pesquisa de preços restrita a cotações junto a potenciais fornecedores, sem serem utilizadas outras fontes como parâmetro;
Norma infringida: Instrução Normativa 5, de 27/6/2014-MPOG, vigente à época, e entendimento desta Corte de Contas, a exemplo do Acórdão 2787/2017-TCU-Plenário. 
16.3. realizar a audiência do Sr. Zelimar Dias Oliveira (CPF XXX.371.713-XX) , pregoeiro com fulcro no art. 250, inciso IV, c/c o art. 237, parágrafo único, do Regimento Interno/TCU, para apresentar, no prazo de quinze dias, razões de justificativa acerca das seguintes irregularidades identificadas na condução/execução do Pregão Presencial 049/2019: 
a) Conduta/Irregularidade: utilização de pregão presencial em preterição ao pregão eletrônico, sem que fosse justificada sua inviabilidade pela autoridade competente; 
Norma infringida: art. 1º, § 1º, do Decreto 5.504/2005 e art. 4º, § 1º, do Decreto 5.450/2005, então vigentes; 
b) Conduta/Irregularidade: elaboração de orçamento estimativo deficiente, eis que realizada pesquisa de preços restrita a cotações junto a potenciais fornecedores, sem serem utilizadas outras fontes como parâmetro; 
Norma infringida: Instrução Normativa 5, de 27/6/2014-MPOG, vigente à época, e entendimento desta Corte de Contas, a exemplo do Acórdão 2787/2017-TCU-Plenário. 
c) Conduta/Irregularidade: ausência de divulgação do certame no Mural de Licitações do Tribunal de Contas do Estado do Maranhão (TCE/MA) , vinculado ao Sistema de Acompanhamento Eletrônico de Contratação Pública, em descumprimento à Instrução Normativa TCE/MA 34/2014, e no portal de transparência do município envolvido; 
Norma infringida: Instrução Normativa TCE/MA 34/2014; 
16.4. encaminhar cópia da presente instrução aos responsáveis a fim de subsidiar as manifestações requeridas. 
9.	Promovidas as audiências, passa-se a analisar as razões de justificativa apresentadas pelos responsáveis.	

	D. Histórico de Comunicações

	Despacho do Relator
	Peça 34
	9/3/2021

	Ofícios Encaminhados aos Responsáveis

	À Sra. Débora Alexandrina Caldas Leandro
	Ofício 14.601/2021-TCU-Seproc, de 29/3/2021 (peça 39) 
Ofício 32.295/2021-TCU-Seproc, de 21/6/2021 (peça 46) 
Edital 1077/2021-TCU-Seproc, de 20/8/2021 (peça 52) 

	À Sra. Zelimar Dias Oliveira
	Ofício 14.602-TCU-Seproc, de 29/3/2021 (peça 40) 
Ofício 32.955/2021-TCU-Seproc, de 21/6/2021 (peça 47) 
Ofício 55.634/2021-TCU-Seproc, de 27/9/2021 (peça 58) 

	E. Documentos Apresentados em Resposta às Audiências

	Por Débora Alexandrina Caldas Leandro 

	Ficou silente.

	Por Zelimar Dias Oliveira

	Ficou silente.

	F. Exame Técnico

	Razões de justificativa apresentadas por Débora Alexandrina Caldas Leandro 
Item 16.2 da Instrução (peça 35, p. 6) :
a) Conduta/Irregularidade: utilização de pregão presencial em preterição ao pregão eletrônico, sem que fosse justificada sua inviabilidade pela autoridade competente; 
Norma infringida: art. 1º, § 1º, do Decreto 5.504/2005, e art. 4º, § 1º, do Decreto 5.450/2005, então vigentes; 
b) Conduta/Irregularidade: elaboração de orçamento estimativo deficiente, eis que realizada pesquisa de preços restrita a cotações junto a potenciais fornecedores, sem serem utilizadas outras fontes como parâmetro;
Norma infringida: Instrução Normativa 5, de 27/6/2014-MPOG, vigente à época, e entendimento desta Corte de Contas, a exemplo do Acórdão 2787/2017-TCU-Plenário. 
Análise:
10.	Embora tenham sido as comunicações processuais entregues no endereço da responsável (peças 39 e 46) , os Correios devolveu-as com os motivos 'não procurado' (peça 43) e 'endereço insuficiente' (peça 56) , respectivamente, conforme os Avisos de Recebimento. A par disso, a responsável foi comunicada por meio do Edital 1077/2021-TCU/Seproc, de 20/8/2021 (peça 52) , publicado no DOU de 24/8/2021 (peça 54) , permanecendo novamente silente.
11.	Considerando que a responsável não apresentou as razões de justificativa, ficando silente, propomos o prosseguimento do feito, considerando-a revel para todos os efeitos, nos termos do § 3º do art. 12 da Lei 8.443/1992, e que seja aplicada a multa prevista no art. 58, inciso II, do citado diploma legal. 
Razões de justificativa apresentadas por Zelimar Dias Oliveira
Item 16.3 da Instrução (peça 35, p. 6) :
16.3. realizar a audiência do Sr. Zelimar Dias Oliveira (CPF XXX.371.713-XX) , pregoeiro com fulcro no art. 250, inciso IV, c/c o art. 237, parágrafo único, do Regimento Interno/TCU, para apresentar, no prazo de quinze dias, razões de justificativa acerca das seguintes irregularidades identificadas na condução/execução do Pregão Presencial 049/2019: 
a) Conduta/Irregularidade: utilização de pregão presencial em preterição ao pregão eletrônico, sem que fosse justificada sua inviabilidade pela autoridade competente; 
Norma infringida: art. 1º, § 1º, do Decreto 5.504/2005, e art. 4º, § 1º, do Decreto 5.450/2005, então vigentes; 
b) Conduta/Irregularidade: elaboração de orçamento estimativo deficiente, eis que realizada pesquisa de preços restrita a cotações junto a potenciais fornecedores, sem serem utilizadas outras fontes como parâmetro; 
Norma infringida: Instrução Normativa 5, de 27/6/2014-MPOG, vigente à época, e entendimento desta Corte de Contas, a exemplo do Acórdão 2787/2017-TCU-Plenário. 
c) Conduta/Irregularidade: ausência de divulgação do certame no Mural de Licitações do Tribunal de Contas do Estado do Maranhão (TCE/MA) , vinculado ao Sistema de Acompanhamento Eletrônico de Contratação Pública, em descumprimento à Instrução Normativa TCE/MA 34/2014, e no portal de transparência do município envolvido; 
Norma infringida: Instrução Normativa TCE/MA 34/2014. 
Análise:
12.	Embora as comunicações processuais tenham sido entregues no endereço da responsável (peças 40, 47 e 53) , os Correios devolveu-as com os motivos 'não existe o número indicado' (peça 48) , 'ausente' (peça 55) e 'endereço insuficiente' (peça 56) , respectivamente, conforme os Avisos de Recebimento. A par disso, a responsável foi novamente comunicada em outro endereço (peça 58) , tendo recebido o Aviso de Recebimento (peça 59) , contudo ficou novamente silente.
13.	Considerando que a responsável não apresentou as razões de justificativa, ficando silente, propomos o prosseguimento do feito, considerando-a revel para todos os efeitos, nos termos do § 3º do art. 12 da Lei 8.443/1992, e que seja aplicada a multa prevista no art. 58, inciso II, do citado diploma legal. 

	G. Conclusão

	14.	Considerando que regularmente ouvidas em audiência as responsáveis Zelimar Dias Oliveira e Débora Alexandrina Caldas Leandro ficaram silentes, embora tenham tomado conhecimento dos fatos inquinados por Aviso de Recebimento e por edital publicado no DOU, respectivamente, sejam consideradas revéis, propomos que sejam rejeitadas as suas razões de justificativa e aplicada, a cada uma, a multa prevista no art. 58, inciso II, da Lei 8.443/1992.  
15.	Considerando a proposta de revelia de todos os responsáveis, deverão ser mantidos os termos da matriz de responsabilização anexada à instrução à peça 35, p. 8-9,  dos presentes autos.

	H. Impacto dos Encaminhamentos Propostos

	Haverá impacto relevante na Unidade Jurisdicionada e/ou na sociedade, decorrente dos encaminhamentos propostos?
	Não

	I. Pedido de Ingresso aos Autos, de Informações/Vistas/Cópias, e de Sustentação Oral

	Há pedido de ingresso aos autos feito por terceiros?
	Não

	Há pedido de informações/vistas/cópia do processo?
	Não

	J. Processos Conexos, de Contas e Apensos

	Há processos conexos noticiando possíveis irregularidades na contratação ora em análise?
	Não

	Há processos de contas referentes ao (s) exercício (s) em que as irregularidades ocorreram?
	Não

	Há processos apensos?
	Não

	K. Proposta de Encaminhamento

	16.	Em virtude do exposto, propõe-se:
16.1.	conhecer da representação, satisfeitos os requisitos de admissibilidade constantes no art. 113, § 1º, da Lei 8.666/1993, c/c o art. 237, inciso IV e parágrafo único, do Regimento Interno/TCU, e no art. 103, § 1º, da Resolução - TCU 259/2014;
16.2.	no mérito, considerar a presente representação procedente;
16.3.	considerar revéis as responsáveis Débora Alexandrina Caldas Leandro (CPF XXX.015.263-XX) e Zelimar Dias Oliveira (CPF XXX.371.713-XX) , nos termos do art. 12, § 3º, da Lei 8.443/1992, aplicando-lhes, individualmente, a multa prevista no art. 58, inciso II, da Lei  8.443/1992, c/c o art. 268, II, do Regimento Interno do TCU, fixando prazo de quinze dias, a contar da notificação, para que comprove, perante este Tribunal (art. 214, III, 'a', do RI/TCU) , o recolhimento da dívida aos cofres do Tesouro Nacional, atualizada monetariamente desde a data do presente acórdão até a do efetivo recolhimento, se for paga após o vencimento, na forma da legislação em vigor;
16.4.	autorizar, caso requerido, nos termos do art. 26 da Lei 8.443/1992, e do art. 217 do RI/TCU, o parcelamento das dívidas em até 36 parcelas, com a atualização monetária e os correspondentes acréscimos legais, esclarecendo aos responsáveis que a falta de pagamento de qualquer parcela importará no vencimento antecipado do saldo devedor, sem prejuízo das demais medidas legais;
16.5.	autorizar, desde logo, nos termos do art. 28, inciso II, da Lei 8.443/1992, a cobrança judicial da dívida;
16.6.	informar ao Ministério Público do Estado do Maranhão do acórdão que vier a ser proferido, destacando que o relatório e o voto que fundamentam a deliberação ora encaminhada podem ser acessados por meio do endereço eletrônico www.tcu.gov.br/acordaos; e
16.7.	encaminhar cópia da deliberação que vier a ser proferida aos responsáveis ouvidos em audiência: Débora Alexandrina Caldas Leandro (CPF XXX.015.263-XX) e Zelimar Dias Oliveira (CPF XXX.371.713-XX) ".
É o Relatório.

não há.

Não atuou.

REPRESENTAÇÃO APARTADA DO TC 043.323/2018-9 A FIM DE VERIFICAR OS INDÍCIOS DE RESTRIÇÃO À COMPETIVIDADE NOS PREGÕES PRESENCIAIS 048/2018 E 049/2019, AMBOS PROMOVIDOS PELO MUNICÍPIO DE MARANHÃOZINHO/MA. INDÍCIOS DE IRREGULARIDADE DETECTADOS A PARTIR DE ATUAÇÃO DA REDE DE CONTROLE DA ADMINISTRAÇÃO PÚBLICA DO ESTADO DO MARANHÃO. DILIGÊNCIAS. AUDIÊNCIAS DOS GESTORES. REVELIA. MULTA.

REPRESENTAÇÃO (REPR)

Secretaria de Controle Externo de Aquisições Logísticas (Selog).

Cuidam os autos de Representação apartada do TC Processo 043.323/2018-9 a fim de verificar os indícios de restrição à competividade no Pregão Presencial 048/2019 e no Pregão Presencial 049/2019, ambos promovidos pelo Município de Maranhãozinho/MA.
A partir de atuação da Rede de Controle da Administração Pública do Estado do Maranhão detectou-se diversos procedimentos licitatórios que tinham sessão designada para os dias 24 e 31 de dezembro de 2018. O Ministério Público do Estado do Maranhão apresentou representação com o intuito de obter, junto a este Tribunal, medida cautelar inaudita altera pars sustando a realização de sessões de licitações (na maioria, pregões presenciais) de dez prefeituras maranhenses, marcadas para a véspera do feriado do dia 25/12/2018 ou do feriado de 1º/1/2019 (TC Processo 043.323/2018-9) .
Configurada, na intervenção inicial, a inexistência de situação fática que ensejasse adoção de medida cautelar por este Tribunal, foram realizadas diligências no intuito de identificar em quais dos certames relacionados na representação do MPE/MA havia a utilização de recursos federais, a fim de justificar a atuação desta Corte.
Por meio do Despacho exarado em 11/2/2019 (peça 8) , determinei à então Secex/MA que constituísse processos apartados, um para cada município, de modo a agilizar o deslinde de cada caso individual.
Assim, foi realizada a formação do presente processo apartado, a fim de ser promovida a oitiva do prefeito municipal e da comissão de licitação para que se manifestassem a respeito dos indícios de limitação à publicidade e à competitividade no Pregão Presencial 49/2019 (publicado com essa numeração, a despeito de ter sido realizado ainda em 28/12/2018) , em desrespeito ao art. 37, caput e inciso XXI, da Constituição Federal, e no art. 3º, caput e § 1º, inciso I, da Lei 8.666/1993.
Promovidas as oitivas quanto às alegações do representante e demais questões levantadas pela Secretaria de Controle Externo de Aquisições Logísticas (Selog) , não houve manifestação pelo prefeito municipal e pela comissão permanente de licitação do Município de Maranhãozinho/MA.
No Despacho exarado em 9/3/2021 (peça 34) , consignei os indícios de irregularidades relacionados à utilização de pregão presencial em preterição ao pregão eletrônico, bem como à limitação à publicidade e à elaboração de orçamento estimativo deficiente, fatores estes que teriam conduzido a indesejável restrição à competitividade. Em vista disso, nesse mesmo expediente, determinei:
"24.1 Identificação dos responsáveis pelas irregularidades verificadas; 
24.2 Realização das audiências dos responsáveis para que, no prazo de quinze dias, apresentem razões de justificativa quanto aos indícios de limitação à publicidade e à competitividade, além de possível direcionamento e não seleção da proposta mais vantajosa para a administração, no Pregão Presencial 049/2018, em desrespeito ao art. 37, caput e inciso XXI, da Constituição Federal e no art. 3º, caput e § 1º, inciso I, da Lei 8.666/1993, em decorrência das seguintes constatações: 
a) utilização de pregão presencial em preterição ao pregão eletrônico, sem que fosse justificada sua inviabilidade pela autoridade competente, em desacordo com o disposto nos então vigentes art. 1º, § 1º, do Decreto 5.504/2005 e art. 4º, § 1º, do Decreto 5.450/2005; 
b) ausência de divulgação do certame no Mural de Licitações do Tribunal de Contas do Estado do Maranhão (TCE/MA) , vinculado ao Sistema de Acompanhamento Eletrônico de Contratação Pública, em descumprimento à Instrução Normativa TCE/MA 34/2014, e no portal de transparência do município envolvido; 
c) elaboração de orçamento estimativo deficiente, eis que realizada pesquisa de preços restrita a cotações junto a potenciais fornecedores, sem serem utilizadas outras fontes como parâmetro, em desacordo com Instrução Normativa 5, de 27/6/2014-MPOG, vigente à época, e com o entendimento desta Corte de Contas, a exemplo do Acórdão 2787/2017-TCU-Plenário".
Ato contínuo, a Secretaria de Controle Externo de Aquisições Logísticas (Selog) (peças 35 e 36) promoveu a audiência da Sra. Débora Alexandrino Caldas Leandro, então Secretaria Municipal de Saúde, e do Sr. Zelimar Dias Oliveira, pregoeiro, pela utilização de pregão presencial em preterição ao pregão eletrônico e pela elaboração de orçamento estimativo deficiente. Foi também promovida a audiência desse último responsável pela ausência de divulgação do certame.
Os responsáveis não apresentaram as suas razões de justificativa.
Em sua derradeira instrução (peças 61-63) , a Selog propõe considerar os responsáveis revéis, alvitrando a proposta de rejeição das suas razões de justificativa, com aplicação da multa prevista no art. 58, inciso II, da Lei 8.443/1992.
Feito esse breve resumo, manifesto-me pelo acolhimento da proposta da unidade técnica, adotando-a como razão de decidir, sem prejuízo das considerações adicionais que faço a seguir.
Inicialmente, ratifico o entendimento consignado no Despacho de peça 34 quanto ao conhecimento da presente representação, uma vez que estão presentes os requisitos de admissibilidade constantes no art. 113, § 1º, da Lei 8.666/1993, c/c os arts. 235 e 237, IV, do Regimento Interno deste Tribunal, e no art. 103, § 1º, da Resolução - TCU 259/2014.
Considero que as irregularidades verificadas teriam prejudicado a competitividade do Pregão Presencial 049/2019, uma vez que se constatou a participação apenas da Empresa Águia Farma Distribuidora de Medicamentos Ltda. - ME no referido certame, cuja proposta de preços apresentada no valor de R$ 2.761.456,02 ficou muito próximo do valor estimado de R$ 2.761.821,01 (peça 11, p. 19) .
Com relação a essa convergência do valor contratado e do valor estimado pela Administração (diferença de apenas R$ 364,99, cerca de 0,01% do valor estimado para a contratação) , também se deve levar em conta o fato de que a unidade técnica apurou que a elaboração dos preços do Pregão Presencial 49/2019 foi realizada por meio de pesquisa de preços junto a três empresas potencialmente fornecedoras dos itens da licitação, entre as quais a própria licitante vencedora do certame (peça 31, pp. 1-146) . No entanto, conforme bem destacado pela Selog, a pesquisa de preços para elaboração do orçamento estimativo da licitação não deve se restringir a cotações realizadas junto a potenciais fornecedores, devendo ser utilizadas outras fontes como parâmetro, a exemplo de contratações similares realizadas por outros órgãos ou entidades públicas, mídias e sítios eletrônicos especializados e portais oficiais de referência de custos, em conformidade com a Instrução Normativa 5, de 27/6/2014-MPOG, vigente à época, obrigatoriedade enfatizada pela Instrução Normativa-IN-Seges/ME 73, de 5/8/2020, hoje em vigor, bem como a jurisprudência desta Corte de Contas, a exemplo do Acórdão 2787/2017-TCU-Plenário, de minha relatoria.
Ainda com relação à restrição à competitividade, na jurisprudência desta Corte de Contas, o entendimento de que, quando cabível a utilização da modalidade pregão, é irregular o uso do pregão presencial sem justificativa da comprovada inviabilidade de utilização da modalidade eletrônica, por contrariar o art. 4º, § 1º, do Decreto 5.450/2005 (Acórdão 2290/2017-TCU-Plenário, Relatora Ministra Ana Arraes) .
Ademais, a utilização de pregão presencial em preterição ao pregão eletrônico deve ser acompanhada de justificativa nos autos do procedimento (Acórdão 6441/2011-TCU-Primeira Câmara, de minha relatoria) .
Cabe mencionar que, por meio do Decreto 10.024/2019, em vigor desde 28/10/2019, o governo federal determinou que os estados e municípios utilizem obrigatoriamente o pregão eletrônico quando executarem recursos da União somente nos casos de transferências voluntárias.
Embora o certame em apreço tenha ocorrido antes da promulgação do referido decreto, a opção não justificada pelo pregão presencial em vez do pregão na forma eletrônica, sem a comprovação de sua inviabilidade técnica, pode caracterizar ato de gestão antieconômico, passível de sanção por este Tribunal.
No caso em tela, não ficou demonstrada a inviabilidade da utilização do pregão eletrônico para o presente caso, o que, somado aos demais elementos (limitação à publicidade e elaboração de orçamento estimativo deficiente) , pode ter conduzido a indesejável restrição à competitividade e, consequente, contratação menos vantajosa pela Administração. Tais fatores teriam resultado na participação de apenas uma empresa no pregão em análise.
Observo que, embora regularmente notificados (peças 41-43, 54-56 e 59) , a Sra. Débora Alexandrino Caldas Leandro e o Sr. Zelimar Dias Oliveira deixaram transcorrer o prazo regulamentar sem apresentar as suas razões de justificativa ou manifestações acerca das irregularidades a eles imputadas, caracterizando, assim, a revelia, na forma definida no art. 12, § 3º, da Lei 8.443/1992.
Assim, concordo com o encaminhamento da matéria ofertado pela Selog, no sentido de conhecer desta representação, no mérito, considerá-la procedente e aplicar aos responsáveis a multa do art. 58, inciso II, da Lei 8.443/1992.
Por fim, deixo de acolher a proposta da unidade instrutiva de autorizar, desde já, o parcelamento das dívidas, por entender que essa medida somente deve ser adotada mediante solicitação das partes.
	Ante o exposto, manifesto-me por que o Tribunal aprove o Acórdão que ora submeto à deliberação deste Colegiado.
TCU, Sala das Sessões, em 10 de maio de 2022.
AUGUSTO SHERMAN CAVALCANTI 
Relator